【裁判字號】    88,訴,669
【裁判日期】    890918
【裁判案由】    遷讓房屋
【裁判全文】
臺灣臺南地方法院民事判決                          八十八年度訴字第六六九號
    原      告  吳吉平即祭祀公業吳泰伯公管理委員會主任委員
    訴訟代理人  黃揚名律師
    複代理人    王森煥律師
    被      告  甲    ○  住台.
                乙○○○  住同.
    右  一  人
    訴訟代理人  葉清華律師
右當事人間請求遷讓房屋事件，本院判決如左：
    主    文
原告之訴及假執行之聲請均駁回。
訴訟費用由原告負擔。
    事    實
甲、原告方面：
一、聲明：
  （一）被告乙○○○應將台南市○○路一一三號磚造二樓房屋一棟附浴室、廁所及
        南邊相連竹屋一座遷讓交還原告，並給付原告租金新台幣（下同）七十四萬
        四千元。
  （二）被告甲○應自前項房屋遷出。
  （三）被告等應連帶賠償原告自八十八年三月一日起至遷讓交還房屋之日止按月以
        八千元計算之損害金。
  （四）第一、二項判決原告願供擔保請准宣告假執行。
二、陳述：
  （一）台南市○○路一一三號房屋係原告於日據時期所建築，為原告所有，民國（
        下同）四十八年八月一日，原告曾將該房屋於訂立書面契約後，出租與被告
        乙○○○使用，約定租賃期間十年即至五十八年七月三十一日止，屆期後，
        於五十九年八月一日，原告又與被告乙○○○訂立書面契約，將房屋再出租
        與被告乙○○○使用，約定租賃期間二年，即至六十一年七月三十一日止，
        惟因期間屆滿後，雙方未再訂立書面契約，致成為不定期租賃，而最後之租
        金係按月以八千元計算。
  （二）嗣至八十年八月二十四日，坐落於台南市○○段○○段一三六號土地上之原
        告公業祠堂及相鄰同小段一三六號之二土地上之本件房屋，因均屬日據時期
        所建蓋，已老舊不合居住，原告乃以收回重建為理由，向鈞院以八十年度訴
        字第六七三號訴求被告等應自系爭房屋遷出並將該屋交還予原告，起初均歸
        原告勝訴，後因祠堂於訴訟中突被列入古蹟，原告終告敗訴確定。
  （三）前案進行中，被告乙○○○即未繳納租金，亦即積欠自八十年六月起至八十
        八年二月止，計九十三個月份，共七十四萬四千元之租金未繳，原告乃於八
        十八年三月三日，催告被告乙○○○於十日內繳納，然被告乙○○○迄未繳
        納，原告自得終止租約，並以本件起訴狀繕本送達被告乙○○○為對其表示
        終止之意思，爰請求判決如訴之聲明第一項所示；至被告甲○係被告乙○○
        ○之子，亦居住於系爭房屋內，經營拼圖專賣店，對原告而言，係無權占有
        ，原告自得依所有權之行使，請求被告甲○自系爭房屋遷出；被告二人並應
        連帶賠償原告自八十八年三月一日起至遷讓交還房屋之日止按月以八千元計
        算之損害金。
  （四）對被告答辯之陳述：
        (一)依被告未否認其真正之「房屋租賃契約書」之記載，系爭房屋之承租人為
          乙○○○，故被告甲○主張其為承租人或共同承租人，空口無憑，何能採
          信？是被告甲○以承租人身分，將租金向鈞院提存所提存，對原告不生任
          何清償效力。
        (二)又依上開房屋租賃契約書第四條約定：「租金‧‧‧於各該月二十日，由
          承租人持至出租人處繳納。」，易言之，本件租賃之租金繳納方式，租賃
          當事人間已另有約定，依民法第三百十一條第一項但書之規定，被告甲○
          亦不能以第三人身分向原告繳納租金，或於原告拒收後將之提存於法院，
          凡此對原告均不生清償之效力至明。
        (三)再被告提出之「厝稅收據手摺」之抬頭已記載為乙○○○，雖其另提出之
          「房租收據簿」之一部分，其抬頭記載為甲○，惟該欄原屬空白，「甲○
          」二字並非原告所寫，必屬被告所填，自不能據此證明被告甲○為承租人
          。
        (四)被告甲○雖與被告乙○○○為母子關係，但獨立一戶，並在系爭房屋獨資
          經營「花園情趣拼圖專賣店」，其顯非民法第九百四十二條所謂占有輔助
          人，自應因無權占有自系爭房屋遷出。
三、證據：提出房屋租賃契約書影本二件、存證信函影本一件、土地登記謄本一件、
    建築改良物情形填報表影本一件、保證書影本一件、台南市台南地政事務所土地
    複丈成果圖影本一件為證。
乙、被告方面：
一、聲明：
  （一）原告之訴及假執行之聲請均駁回。
  （二）如受不利之判決，被告願供擔保，請准免予假執行。
二、陳述：
  （一）被告於八十年五月份以前之租金均已付清，此為原告所不爭執，原告主張被
        告自八十年六月起至八十八年二月止，計九十三個月，共七十四萬四千元之
        租金未繳，惟查被告已付租金到八十八年五月份，共九十六個月，七十六萬
        八千元，全部辦理提存在鈞院提存所，並以存證信函通知原告在案，被告既
        依法辦理提存，租金之債務即已消滅，無積欠租金之事實，原告即不得以起
        訴方式片面主張終止租約。
  （二）又被告二人係母子，共同居住在系爭租屋內，被告甲○並在租屋一樓申請營
        業使用，故租賃物由被告任何人付租金都是正當合法，根本不影響原告收租
        利益，且租金之債並沒有不得由第三人清償之性質，依民法第三百十一條、
        第三百十二條之規定，被告甲○當然可以辦理提存租金，況八十年五月份以
        前，原告都是向被告甲○收取租金，有房租收據簿可證，故原告之主張毫不
        足取，被告二人既共同居住使用租賃物並付清租金，原告稱被告甲○係無權
        占有，令人費解，原告之訴均無理由。
三、證據：提出戶籍謄本影本一件、營利事業登記證影本一件、厝稅收據手摺影本一
    件、房租收據簿影本八件、八十七年十二月十四日台南郵局存證信函第五一二二
    號影本一件、八十八年三月十日台南郵局存證信函第九九二號影本一件、郵政國
    內匯款執據及雙掛號回執影本一件、提存書影本八件、房租給付明細表一件等為
    證。
丙、本院依職權調取最高法院八十七年度台上字第二四一二號遷讓房屋事件全卷，及
    本院八十年度存字第一八六八、一八六九、一八七０、二二０二號；八十一年度
    存字第一六九、三五六、八七一號；八十七年度存字第四一六六號等提存卷宗。
    理    由
一、原告起訴主張：台南市○○路一一三號房屋係原告於日據時期所建築，為原告所
    有，於四十八年八月一日出租予被告乙○○○使用十年，雙方並訂有租約，租期
    屆滿後又再續約至六十一年七月三十一日止，之後雙方即未再訂立書面契約，致
    成為不定期租賃，而最後之租金係按月以八千元計算，詎被告乙○○○自八十年
    六月起即未繳納租金，原告乃於八十八年三月三日催告被告乙○○○於十日內繳
    納自八十年六月起至八十八年二月止所積欠之租金七十四萬四千元，然被告乙○
    ○○迄未繳納，原告爰以本件起訴狀繕本送達被告乙○○○為對其表示終止租約
    之意思，並訴請被告乙○○○遷讓返還系爭房屋及給付所積欠之租金；至被告甲
    ○係被告乙○○○之子，亦居住於系爭房屋內，經營拼圖專賣店，對原告而言，
    係無權占有，原告自得依所有權之行使，請求被告甲○自系爭房屋遷出；又被告
    二人並應連帶賠償原告自八十八年三月一日起至遷讓交還房屋之日止按月以八千
    元計算之損害金云云。
二、被告則以：被告已付租金到八十八年五月份，租金全部辦理提存在法院提存所，
    並以存證信函通知原告在案，故被告並無積欠原告租金，又被告二人係母子，共
    同居住在系爭租屋內，被告甲○並在租屋一樓申請營業使用，故被告任何人付租
    金都是正當合法，根本不影響原告收租利益，且租金之債並沒有不得由第三人清
    償之性質，依民法第三百十一條、第三百十二條之規定，被告甲○當然可以辦理
    提存租金，況八十年五月份以前，原告都是向被告甲○收取租金等語，資為抗辯
    。
三、查原告主張台南市○○路一一三號房屋係原告所有，於四十八年八月一日出租與
    被告乙○○○使用，約定租賃期間十年，雙方並訂有租賃契約，屆期後，雙方又
    於五十九年八月一日續約，約定租賃期間至六十一年七月三十一日止，惟租期屆
    滿後，雙方即未再訂立書面契約，致成為不定期租賃，現被告乙○○○及其子即
    被告甲○均居住在系爭房屋內之事實，業據原告提出土地登記謄本一件、建築改
    良物情形填報表影本一件、保證書影本一件、房屋租賃契約書影本二件為證，且
    為被告二人所不爭執，是此部分之事實自堪信為真實。
四、又原告主張被告乙○○○自八十年六月起即未繳納租金云云，業據被告否認，被
    告辯稱八十年六月至八十八年五月之租金均已提存在法院提存所，且以存證信函
    通知原告等語，有被告提出之提存書影本八件、八十七年十二月十四日台南郵局
    存證信函第五一二二號影本一件、八十八年三月十日台南郵局存證信函第九九二
    號影本一件在卷足資佐證，並經本院調取本院八十年度存字第一八六八、一八六
    九、一八七０、二二０二號；八十一年度存字第一六九、三五六、八七一號；八
    十七年度存字第四一六六號等提存卷宗核閱屬實（其中八十七年度存字第四一六
    六號雖記載所提存者為自八十一年五月至八十七年十二月止之租金共六十八萬元
    ，惟系爭房屋之租金為每月八千元，此為兩造所不爭執，故實際上被告所提存六
    十八萬元之租金應係八十一年五月至八十八年五月之租金），且上開提存事件之
    提存通知書均已合法送達原告收受，亦有送達回證附於各該提存卷可稽。又經核
    閱上開提存卷，其中八十年六月至同年十一月之租金均係以承租人即被告乙○○
    ○為提存人辦理提存，餘八十年十二月以後之租金則係以被告甲○為提存人辦理
    提存，今被告主張由被告甲○提存租金乃符合民法第三百十一條第三人清償之要
    件，仍發生給付租金之效力等語，原告則認租賃契約上有約定租金應由承租人持
    至出租人處繳納，故本件租賃之租金繳納方式，租賃當事人間已另有約定，依民
    法第三百十一條第一項但書之規定，被告甲○不能以第三人身分向原告繳納租金
    ，或於原告拒收後將之提存於法院云云，故本件之爭執點在於被告以非承租人甲
    ○為提存人，將應繳納予原告而遭原告拒收之租金向法院辦理提存，對於原告是
    否已發生給付租金之效力？按債之清償，得由第三人為之，但當事人另有訂定或
    依債之性質不得由第三人清償者，不在此限，民法第三百十一條第一項定有明文
    ，查租金之債性質上並非不得由第三人清償，又原告與被告乙○○○原簽訂之房
    屋租賃契約書第四條固有約定：「租金‧‧‧於各該月二十日由承租人持至出租
    人處繳納‧‧‧」，惟此僅係約定租金繳納之方式，並未約定租金不得由第三人
    代為清償，原告據此主張其與被告乙○○○有訂定租金不得由第三人清償云云，
    容有誤會，故本件租金之給付既無民法第三百十一條第一項但書之除外規定之適
    用，自得由第三人即被告甲○為之，被告甲○既向法院辦理提存租金，並已合法
    通知原告，對於原告自已發生給付租金之效力，實堪認定。綜上，被告乙○○○
    於八十八年五月份以前之租金均已繳納，原告主張被告乙○○○自八十年六月以
    後即未繳納租金，經催告後仍置之不理，而據以終止租約，請求被告乙○○○遷
    讓返還租賃物及給付積欠之租金，為無理由，不應准許。又原告既無法請求承租
    人乙○○○返還房屋，則其所有權之行使因出租之關係而受有限制，自無法本於
    所有權之作用對與乙○○○具有家長家屬關係且同居於系爭房屋內之被告甲○請
    求遷出系爭房屋，是原告請求被告甲○遷出系爭房屋，尚非有據，亦應駁回。再
    原告既無法請求被告二人遷讓系爭房屋，其訴請被告應連帶賠償原告自八十八年
    三月一日起至遷讓交還房屋之日止按月以八千元計算之損害金，亦屬無據，應予
    駁回。又原告之訴既經駁回，其假執行之聲請，即失所附麗，應併予駁回。
五、本件事證已臻明確，兩造其餘攻擊防禦方法及舉證，於判決結果不生影響，爰不
    予一一論列，併予敘明。
六、據上論結，本件原告之訴為無理由，依民事訴訟法第七十八條，判決如主文。
中    華    民    國      八十九      年      九      月      十八      日
                                  臺灣臺南地法院民事第三庭
~B法      官  葉惠玲
右為正本係照原本作成。
如對本判決上訴須於判決送達後廿日內向本院提出上訴狀
中    華    民    國      八十九      年      九      月      十八      日
~B法院書記官  李珍瑩


司法院資訊處製作；財團法人民間司法改革基金會備份。
